臺灣嘉義地方法院民事判決　　　　　　　96年度簡上字第46號
上　訴　人　戊○○
訴訟代理人　丁○○
被　上訴人　甲○○
訴訟代理人　丙○○○
　　　　　　乙○○
上列當事人間請求遷讓房屋事件，上訴人對於民國96年3月30日
本院嘉義簡易庭民國95年度嘉簡字第265號第一審判決提起上訴
，本院於民國96年7月25日言詞辯論終結，判決如下：
  主  文
上訴駁回。
第二審訴訟費用由上訴人負擔。
  事實及理由
壹、程序部分
一、按訴之變更或追加，非經他造同意，不得為之。民事訴訟法
    第436條之1第3項準用第第446條定有明文。又經他造當事人
    同意者，一造當事人得於第二審為訴之變更或追加。再按準
    備程序為言詞辯論之準備，倘他造當事人於準備程序中已就
    一造當事人依變更、追加之訴所主張訴訟標的之法律關係為
    本案陳述者，即與民事訴訟法第255條第2項所定「無異議而
    為本案之言詞辯論」相當，應視為其已同意變更或追加（最
    高法院民國85年度臺抗字第307號判決參照）。
二、經查，被上訴人於原審主張依使用借貸契約之借用物返還請
    求權，請求上訴人應將如嘉義市地政事務所（下稱嘉義地政
    ）95年7月17日嘉地二字第0950006464號函檢附之成果圖（
    下稱附圖1）D所示面積35平方公尺之建物及嘉義地政96年3
    月7日嘉地二字第0960002182號函檢附之成果圖（下稱附圖2
    ）甲所示面積41平方公尺之建物（下合稱系爭建物）遷讓返
    還被上訴人，嗣於本院96年7月4日準備程序期日，追加主張
    依民法第767條所有物返還請求權請求返還，並經上訴人分
    別於該日及本院96年7月25日言詞辯論期日，無異議而為本
    案言詞辯論，則依首揭規定及說明，被上訴人為訴之追加，
    自屬合法，應予准許，合先敘明。
貳、實體部分
一、被上訴人起訴主張：兩造簽立房屋借用契約（下稱系爭契約
    ），上訴人於80幾年間，透過被上訴人之母親，向被上訴人
    借用系爭建物，詎上訴人違反系爭契約之約定，未經被上訴
    人同意，擅自將系爭建物出租予訴外人，被上訴人依系爭契
    約、民法第472條第2款之規定，於94年3月11日以臺南成功
    路郵局存證信函第545號終止系爭契約。又依民法第470條之
    規定，亦得請求上訴人返還系爭建物，爰依借用物返還請求
    權之法律關係，提起本訴。聲明：上訴人應自系爭建物遷出
    ，將系爭建物返還被上訴人。嗣經原審判決被上訴人勝訴，
    茲因上訴人不服而提起上訴，被上訴人除援引原審之主張及
    陳述，並於本院補稱：被上訴人為系爭建物之所有權人，爰
    依民法第767條之規定，請求返還系爭建物。又上訴人係因
    其自己之建物即門牌嘉義市○○路16號建物尚未蓋好，始向
    被上訴人借用系爭建物，現該建物已蓋好，借用目的已完成
    ，被上訴人得請求返還。且因被上訴人目前需使用系爭建物
    ，依民法第472條第1款之規定，亦得終止契約，並於96年7
    月4日當庭向上訴人為終止契約之表示。爰依民法第472條第
    1款、第2款，或依民法第470條借貸目的已經完成，依借用
    物返還請求權或民法第767條所有物返還請求權之法律關係
    ，提起本訴，請求擇一為有利被上訴人之判決等語。聲明：
    駁回上訴。
二、上訴人則以：被上訴人同意上訴人使用系爭建物，現卻要求
    返還，上訴人並未將系爭建物出租予他人，上訴人也有參與
    興建系爭建物等語置辯，於原審聲明：駁回被上訴人之訴。
    嗣經原審判決上訴人敗訴後，上訴人不服提起本件上訴，除
    援用原審之主張及陳述外，並於本院補陳：系爭建物之稅籍
    係上訴人與其配偶丁○○所有，上訴人於被上訴人興建系爭
    建物時，幫忙購買物品及作雜工，被上訴人同意上訴人使用
    系爭建物已經好幾10年，並同意上訴人使用系爭建物至上訴
    人過世，嘉義市○○路16號建物係上訴人之配偶丁○○與子
    女在使用等情。聲明：（一）原判決廢棄。（二）被上訴人
    在第一審之訴駁回。
三、被上訴人主張：兩造簽立系爭契約，上訴人向被上訴人借用
    系爭建物之事實，業據上訴人提出系爭契約1份為證，並經
    原審會同嘉義地政測量人員勘驗屬實，製有勘驗筆錄2份、
    附圖1、2及現場照片5幀在卷可稽，且為上訴人所不爭執（
    見本院96年7月4日筆錄第2頁），堪信屬實。惟上訴人則以
    前揭情詞置辯，是本件爭點為：（一）兩造間就系爭建物成
    立之使用借貸關係是否消滅？被上訴人有無同意上訴人使用
    系爭建物至上訴人過世為止？被上訴人依借用物返還請求權
    ，請求上訴人遷讓返還系爭建物，有無理由？（二）上訴人
    是否無權占用系爭建物？被上訴人依民法第767條所有物返
    還請求權之法律關係，請求上訴人遷讓返還系爭建物，有無
    理由？茲論述如下：
（一）兩造間就系爭建物成立之使用借貸關係是否消滅？被上訴
      人有無同意上訴人使用系爭建物至上訴人過世為止？被上
      訴人依借用物返還請求權，請求上訴人遷讓返還系爭建物
      ，有無理由？
   1、按上訴後，當事人不得提出新攻擊或防禦方法。但對於在
      第一審已提出之攻擊或防禦方法為補充者，不在此限，民
      事訴訟法第447條第1項第3款定有明文。上開規定，於簡
      易程序之上訴程序，準用之，此觀諸同法第436條之1第3
      項規定自明。經查，被上訴人於原審即已主張依民法第47
      0條規定，亦得請求返還系爭建物（見原審起訴狀），是
      上訴人於本院陳稱：上訴人因其自己之建物即門牌嘉義市
      ○○路16號建物尚未蓋好，始向被上訴人借用系爭建物，
      現該建物已蓋好，借用目的已完成，被上訴人得請求返還
      系爭建物等情，應僅係對於原審已提出之攻擊防禦方法為
      補充，符合民事訴訟法第447條第1項第3款之規定，揆諸
      前揭規定，應予准許，合先敘明。
   2、次按稱使用借貸者，謂當事人一方以物交付他方，而約定
      他方於無償使用後返還其物之契約，民法第464條定有明
      文。又使用借貸未定有期限而定有使用之目的者，應於依
      借貸之目的使用完畢時返還之。但經過相當時期，可推定
      借用人已使用完畢者，貸與人亦得為返還之請求。民法第
      470條第1項亦定有明文。再按民法第470條第1項規定未定
      期限之使用借貸，其借用人應於依借貸之目的使用完畢時
      ，返還借用物與貸與人，此係使用借貸終了之當然原因之
      一，與具有同法第472條所列各款事由，須待貸與人為終
      止之意思表示，始生合法終止使用借貸之情形迥異（最高
      法院76年度臺上字第159號判決參照）。
   3、經查，被上訴人主張兩造簽立系爭契約，上訴人向被上訴
      人借用系爭建物之事實，已如前述，是兩造就系爭建物成
      立使用借貸契約，應堪認定。次查，被上訴人主張：上訴
      人當初係因其自己之建物即門牌嘉義市○○路16號建物尚
      未蓋好，始向被上訴人借用系爭建物乙節，業據證人即被
      上訴人之母親丙○○○於原審及本院到庭證稱：80幾年時
      ，系爭建物先蓋好，當時上訴人也在蓋自己之建物即門牌
      嘉義市○○路16號，上訴人請伊母親出面商借系爭建物，
      並表示待其自己之建物蓋好後，就會返還系爭建物（見原
      審96年3月29日言詞辯論筆錄、本院96年7月4日筆錄）等
      語屬實，又上開嘉義市○○路16號建物已建築完成，亦經
      上訴人自陳屬實（見本院96年7月4日筆錄），故被上訴人
      主張上訴人借用系爭建物之使用目的已完畢，應堪採認。
      是本件使用借貸之使用目的既已完畢，則依前揭規定及說
      明，被上訴人與上訴人間之使用借貸關係自屬消滅。至上
      訴人雖辯稱：被上訴人同意上訴人使用系爭建物至上訴人
      過世云云，則為被上訴人所否認，上訴人復未提出證據以
      實其說，尚難遽信。
   4、從而，兩造間之使用借貸關係既已消滅，則被上訴人依借
      用物返還請求權之法律關係，請求上訴人返還系爭建物，
      自屬有據。至被上訴人另以上訴人未經被上訴人同意，將
      系爭建物出租予第三人，暨被上訴人目前需使用系爭建物
      ，而主張依民法第472條第1款、第2款規定、系爭契約之
      約定，終止本件使用借貸契約，經核與本件判決結果不生
      影響，自無再予論述之必要。
（二）被上訴人基於使用借貸契約之借用物返還請求權，請求上
      訴人返還系爭建物，應屬有據，已如前述，則被上訴人以
      單一聲明，同時擇一另主張依民法第767條所有物返還請
      求權，請求上訴人返還系爭建物，本院自毋庸再予審酌。
四、綜上，被上訴人依使用借貸契約之借用物返還請求權，請求
    上訴人遷出系爭建物，並返還被上訴人，為有理由，應予准
    許。原審為上訴人敗訴之理由雖有不同，惟結果並無二致，
    仍應予維持。上訴意旨指摘原判決不當，求予廢棄改判，為
    無理由，應予駁回。
五、本件事證已臻明確，兩造其餘攻擊、防禦方法，經本院審酌
    後，核與本件判決結果不生影響，爰不逐一論述，附此敘明
    。
六、據上論結，本件上訴為無理由，依民事訴訟法第436條之1第
    3項、第449條第1項、第78條，判決如主文。
中　　華　　民　　國　　96　　年　　 8 　　月　　8　　日
                    民事第二庭  審判長法　官　黃茂宏
                                      法　官　林中如
                                      法　官　蘇雅慧
正本係照原本作成。
本判決不得上訴。
中　　華　　民　　國　　96　　年　　 8 　　月　　8　　日
                                      書記官　劉昀匊
